【裁判字號】    99,訴,991
【裁判日期】    990812
【裁判案由】    地價稅
【裁判全文】
臺北高等行政法院判決
                                       99年度訴字第991號
                                    99年8 月5 日辯論終結
原      告  甲○○
訴訟代理人  辛武  律師
被      告  臺北市稅捐稽徵處
代  表  人  乙○○○○○○住同上
訴訟代理人  丁○○○○○○○○○○
            丙○○
            戊○○
上列當事人間地價稅事件，原告不服臺北市政府中華民國99年4
月14日府訴字第09970035500 號訴願決定，提起行政訴訟，本院
判決如下：
    主  文
訴願決定撤銷。
原告其餘之訴駁回。
訴訟費用由被告負擔二分之一，餘由原告負擔。
    事實及理由
一、事實概要：
    原告於民國（下同）98年9 月18日、22日以其所有臺北市○
    ○區○○段○ ○段159 、159-2 等多筆地號土地（下稱系爭
    土地）合計約730 平方公尺，應扣除供公眾通行之騎樓及巷
    道面積72平方公尺、供自用住宅使用面積300 平方公尺及由
    占有人巫萬立、張阿喬、邱昌添、陳業昌等4 人占用面積23
    6 平方公尺後，其餘面積122 平方公尺部分始應按一般用地
    稅率課徵地價稅為由，向被告申請依土地稅減免規則第10條
    規定，減徵系爭土地之地價稅。經被告審認系爭土地關於臺
    北市○○區○○段○ ○段150-5 、159 、159-1 及159-2 等
    4 筆地號土地面積中計有135 平方公尺部分，符合土地稅減
    免規則第9 條規定，乃以98年11月6 日北市稽大安甲字第09
    832024901 號函復原告，核定自98年起免徵地價稅。原告不
    服，於98年12月3 日向臺北市政府提起訴願，經該府訴願審
    議委員會以98年12月17日北市訴（廉）字第09831073500 號
    函通知臺北市稅捐稽徵處就原告不服98年度地價稅之核課處
    分部分，依稅捐稽徵法第35條規定，改依復查程序辦理；另
    關於原告申請退還93年至97年溢繳之地價稅額部分，移由臺
    北市稅捐稽徵處依申請案辦理。嗣經被告就原告申請退還93
    年至97年溢繳之地價稅部分，以98年12月29日北市稽大安甲
    字第09833900500 號函（下稱原處分）復說明系爭土地核定
    及已提起行政救濟情形。原告不服，提起訴願，遭決定不受
    理，遂向本院提起行政訴訟。
二、本件原告主張：
  (一)按人民之權力及義務應以法律規定，中央法規標準法第5 條
    定有明文。至人民受到中央或地方機關之行政處分，認為權
    利遭受損害者，當事人對之提起訴願、行政救濟，此為訴願
    法第1 條所明定。
  (二)原告土地坐落臺北市○○區○○段○ ○段159 至159-5 等共
    6 筆土地，計約730 平方公尺，其中有135 平方公尺係無償
    供人行使道路巷道之用地，早自70年間即已供人使用，謹附
    78年臺灣臺北地方法院（下稱臺北地方法院）會同地政機關
    現場勘測圖，是項土地減免課稅乃土地稅減免規則第22條第
    5 款所明定。申請減免程序應由稽徵機關依通報資料逕行辦
    理減免，免由所有權人申請。被告98年11月6 日北市稽大安
    甲字第09832024901 號函，藉詞土地稅減免規則第9 條至第
    22條規定，係指土地稅減免規則第7 條至第17條，由所有權
    人申請辦理，核與私有土地稅減免規則第22條第5 款規定應
    由建設工務主管單位或鄉鎮區公所建設單位列冊送稽徵機關
    辦理，免由所有權人申請，謹附被告98年11月6 日北市稽大
    安甲字第09832024901 號函可稽。藉由所有權人申請辦理顯
    有錯誤。況本案曾於78年間有地政機關會同臺北地方法院等
    機關至現場勘測有卷，被告復於98年10月14日重申會同地政
    單位等現場勘測無償供人行使道路巷道之土地計135 平方公
    尺，准自98年度一年時間免徵地價稅，依法顯有未洽，依稅
    捐稽徵法第28條規定，現修正應自溢繳日自78年度起歷年應
    繳款額不同，應由被告計算退還。謹附「稅捐稽徵法第28條
    修正公布全文」。
  (三)本件土地135 平方公尺自78年起即已無償供人行使，而原告
    自78年起按被告未依法扣除是項供人行使道路巷道之土地照
    一般地價稅徵收，顯然造成原告不應之損害，自得提起訴願
    救助，訴願決定以申請事項訴願不受理處分，顯然違背訴願
    法規定，自應撤銷。
  (四)有關訴願決定書理由三、（三）起訴狀所指原處分係被告98
    年11月6 日北市稽大安甲字第09832024901 號函，法定代理
    人：蔡耀五，即99年5 月11日起訴狀附件，該處分書核定13
    5 平方公尺道路巷道用地，自98年一年免徵課稅，核與135
    平方公尺道路無償供人行使，自78年起至97年止計20年溢繳
    地價稅，依稅捐稽徵法第28條修正規定，顯有錯誤。
  (五)綜上所述，原處分及訴願決定均有違誤之處，為此，原告提
    起本件行政訴訟，並聲明求為判決：訴願決定( 府訴字第09
    970035500 號）及原處分( 被告所屬大安分處98年12月29日
    北市稽大安甲字第09833900500 號函) 關於後開第2 項巷道
    部分均撤銷。被告應作成退還原告自93年至97年溢繳地價稅
     (坐落台北市○○區○○段○ ○段150-5 、159 、159- 1、
    159- 2地號土地供人通行巷道135 平方公尺) 之行政處分。
    訴訟費用由被告負擔。
三、被告則以：
  (一)按行政程序法第92條第1 項：「本法所稱行政處分，係指行
    政機關就公法上具體事件所為之決定或其它公權力措施而對
    外直接發生法律效果之單方行政行為。」訴願法第1 條第1
    項：「人民對於中央或地方機關之行政處分，認為違法或不
    當，致損害其權利或利益者，得依本法提起訴願。…」同法
    第3 條第1 項：「本法所稱行政處分，係指中央或地方機關
    就公法上具體事件所為之決定或其他公權力措施而對外直接
    發生法律效果之單方行政行為。」同法第77條第8 款：「訴
    願事件有左列各款情形之一者，應為不受理之決定：…八、
    對於非行政處分或其他依法不屬訴願救濟範圍內之事項提起
    訴願者。」行政法院44年度判字第18號判例：「提起訴願，
    以有行政處分之存在為前提要件。所謂行政處分，乃行政主
    體就具體事件所為之發生法律上效果之單方的行政行為。至
    行政官署所為單純的事實之敘述或理由之說明，既不因該項
    敘述或說明而生法律效果，自非行政處分，人民對之，即不
    得提起訴願。」53年度判字第230 號判例：「提起訴願，係
    對官署之行政處分請求救濟之程序，必以有行政處分之存在
    ，為其前提，而所謂行政處分，係指官署本於行政職權，就
    特定事件，對人民所為足以發生法律上具體效果之處分而言
    ，若非屬行政處分，自不得對之依行政訟爭程序，請求救濟
    。…」62年度裁字第41號判例：「官署所為單純的事實敘述
    或理由說明，並非對人民之請求有所准駁，既不因該項敘述
    或說明而生法律上之效果，非訴願法上之行政處分，人民對
    之提起訴願，自非法之所許。」
  (二)卷查原告前於98年11月18日訴願書聲明第2 點申請應退還溢
    繳之93年至97年地價稅，經臺北市政府訴願審議委員會核認
    係屬申請案件，並移由臺北市稅捐稽徵處改按人民申請案辦
    理。案經被告原處分函復略以：「說明三、茲就臺端主張溢
    繳之事實證據說明如下：（一）由占有人分單繳納地價稅一
    節，…本分處前於96年12月18日以北市稽大安甲字第096337
    45600 號函核准自95年起土地部分面積計236 平方公尺由邱
    君等人分單繳納。（二）主張300 平方公尺按自用住宅用地
    稅率課徵地價稅一節，…經本分處於97年11月7 日以北市稽
    大安甲字第09731956500 號函，核定該建物基地為復興段2
    小段150-4 地號及同段159 地號部分土地，面積合計59平方
    公尺，准自95年起按自用住宅用地稅率課徵，其餘土地因非
    屬該建物基地，仍按一般用地稅率課徵地價稅。臺端不服核
    定，已分別就95年至98年各年地價稅自用住宅適用面積提起
    行政救濟，目前尚在行政救濟審理中。（三）供公共通行道
    路用地免徵地價稅一節，…經本分處依土地稅減免規則第9
    條及第24條第1 規定，於98年11月5 日以北市稽大安甲字第
    09832024901 號函核准面積計135 平方公尺，自98年起至減
    免原因消滅時日止，免徵地價稅。臺端不服，已於98年11月
    26日另案提起行政救濟。四、…另臺端於98年11月18日就退
    還溢繳地價稅逕提訴願案，前經臺北市稅捐稽徵處於98年12
    月8 日以北市稽大安字第09833856900 號函復說明（諒達）
    。」等語，核其內容，應屬事實敘述及理由說明之觀念通知
    。再者原告前就被告核定補徵原告系爭土地90年至94年地價
    稅一案提起行政救濟，業經最高法院98年度裁字第1196號裁
    定駁回確定在案。另原告亦就95年至98年各年度地價稅額皆
    已提起行政救濟，綜觀原告申請退還溢繳地價稅主張與各年
    度地價稅核課情形皆屬同一事實關係，是各年度之地價稅皆
    已於行政救濟程序審理，原告於98年12月3 日申請退還溢繳
    之93年至97年地價稅，經被告於原處分函復說明系爭土地核
    定及已提起行政救濟之情形，並不因該項說明而生法律效果
    ，自非行政處分。至原告主張退還溢繳之78年至92年地價稅
    部分，非屬本案審究範圍。是原告主張，應不足採。從而，
    本件原告提起行政訴訟，揆諸首揭規定及判例意旨，自非法
    之所許，應不予受理，敬請諒察並駁回原告之訴。
  (三)綜上論述，原處分及訴願決定並無違誤等語，資為抗辯。並
    聲明求為判決駁回原告之訴、訴訟費用由原告負擔。
四、上開事實概要欄所述之事實，除後列之爭點事項外，其餘為
    兩造所不爭執，並有原處分書、被告地價稅繳款書、被告地
    價稅繳款書（補）、臺北市稅捐稽徵處94年地價稅繳款證明
    書、臺北市政府建築改良物契約書、98年10月14日原告申請
    系爭地號等部分土地供騎樓、巷道使用減免地價稅之土地地
    號及面積會勘紀錄、臺北市政府地政處公告土地現值及公告
    地價查詢、原告98年11月26日訴願書、被告97年11月4 日北
    市稽大安甲字第09733650900 號函、被告96年12月18日北市
    稽大安甲字第09633745600 號函、原告98年訴願書、地籍資
    料查詢、土地複丈成果圖、臺北市政府訴願審議委員會公務
    電話紀錄、被告98年11月6 日北市稽大安甲字第0983202490
    1 號函、原告98年9 月18日聲請書、原告98年9 月22日聲請
    書、被告98年12月8 日北市稽大安字第09833856900 號函、
    被告98年10月12日北市稽大安甲字第09831830900 號函等件
    分別附原處分卷、訴願卷及本院卷可稽，為可確認之事實。
五、歸納兩造上述之主張，本件爭執之重點在於：原告主張系爭
    土地巷道供人通行計135 平方公尺部分，符合土地稅減免規
    則第9 條規定，依據稅捐稽徵法第28條規定，向被告請求退
    稅，被告以原告請求退還溢繳稅款，容有誤解函覆原告，是
    否為行政處分? 本院判斷如下：
  (一)按行政訴訟法第4 條第1 項規定：人民因中央或地方機關之
    違法行政處分，認為損害其權利或法律上之利益，經依訴願
    法提起訴願而不服其決定者，得向高等行政法院提起撤銷訴
    訟。而此所謂行政處分，依訴願法第3 條第1 項規定係指中
    央或地方機關就公法上具體事件所為之決定或其他公權力措
    施而對外直接發生法律效果之單方行政行為而言，由此可知
    ，行政處分之概念特徵之一，乃直接對外發生法律上效果，
    此並為行政處分與觀念通知主要區分標準。再按「．．．．
    ．被告官署據以拒絕其請求之通知，則不能不認係對原告所
    為之消極處分，當非不可提起行政爭訟。受理訴願官署自應
    就該項通知之是否合法適當，就實體上審查而為決定，方為
    正辦。乃訴願決定及再訴願決定，遽認為無行政處分之存在
    ，而依程序上之理由，先後駁回原告之一再訴願，實有不合
    。」、「行政機關對於人民請求之事項，雖未為具體准駁之
    表示，但由其敘述之事實及理由之說明內容，如已足認其有
    准駁之表示，而對人民發生法律上效果者，自難謂非行政處
    分。」改制前行政法院分別著有55年判字第223 號判例、77
    年度判字第2054號判決可資參照。另「行政機關行使公權力
    ，就特定具體之公法事件所為對外發生法律上效果之單方行
    政行為，皆屬行政處分，不因其用語、形式以及是否有後續
    行為或記載不得聲明不服之文字而有異。．．．．．．。」
    ，亦經司法院釋字第423 號解釋闡明在案。故行政機關所為
    單純之事實述或理由說明，如不因該項述或說明而生法
    律上效果者，固非行政處分，不得對之提起訴願；惟若行政
    機關對於人民請求之事項，雖未為具體准駁之表示，但由其
    述之事實及理由之說明內容，如已足認其有准駁之表示，
    而對人民發生法律上之效果者，即難謂非行政處分。
  (二)次按「納稅義務人自行適用法令錯誤或計算錯誤溢繳之稅款
    ，得自繳納之日起5 年內提出具體證明，申請退還；屆期未
    申請者，不得再行申請。納稅義務人因稅捐稽徵機關適用法
    令錯誤、計算錯誤或其他可歸責於政府機關之錯誤，致溢繳
    稅款者，稅捐稽徵機關應自知有錯誤原因之日起2 年內查明
    退還，其退還之稅款不以5 年內溢繳者為限。前2 項溢繳之
    稅款，納稅義務人以現金繳納者，應自其繳納該項稅款之日
    起，至填發收入退還書或國庫支票之日止，按溢繳之稅額，
    依繳納稅款之日郵政儲金1 年期定期儲金固定利率，按日加
    計利息，一併退還。本條修正施行前，因第2 項事由致溢繳
    稅款者，適用修正後之規定。前項情形，稅捐稽徵機關於本
    條修正施行前已知有錯誤之原因者，2 年之退還期間，自本
    條修正施行之日起算。」為稅捐稽徵法第28條所規定。準此
    ，納稅義務人對於因稅捐稽徵機關適用法令錯誤、計算錯誤
    或其他可歸責於政府機關之錯誤，致溢繳之稅款，得申請退
    還之期間，已無限制，反而稅捐稽徵機關負有於知悉錯誤原
    因之日起2 年內查明退還之義務。且此項新修正規定，溯及
    適用於修正施行前，因可歸責於政府機關之錯誤，致溢繳稅
    款之案件。依財政部98年2 月10日台財稅字第09804505760
    號函釋，納稅義務人就適用法令錯誤或計算錯誤所溢繳之稅
    款，自繳納之日起逾5 年提出具體證明向稅捐稽徵機關申請
    退還者，稅捐稽徵機關應詳予查明係因納稅義務人自行適用
    法令錯誤或計算錯誤，或因稅捐稽徵機關適用法令錯誤、計
    算錯誤或其他可歸責於政府機關之錯誤致溢繳稅款後，依稅
    捐稽徵法第28條修正條文規定辦理，不得以已逾5 年之退還
    稅款期限而拒絕受理。又稅捐稽徵法第28條修正生效前，因
    稅捐稽徵機關適用法令錯誤、計算錯誤或其他可歸責於政府
    機關之錯誤致溢繳稅款，不論該案件是否經行政救濟確定，
    均有該規定之適用。核該函釋，乃財政部基於主管權責，就
    稅捐稽徵法第28條修正適用所為之指示，無違租稅法律主義
    及立法之本旨，稽徵機關辦理相關案件自得援用。
  (三)原告於98年9 月18日、22日以其所有系爭土地合計約730 平
    方公尺，應扣除供公眾通行之騎樓及巷道面積72平方公尺、
    供自用住宅使用面積300 平方公尺及由占有人巫萬立、張阿
    喬、邱昌添、陳業昌等4 人占用面積236 平方公尺後，其餘
    面積122 平方公尺部分始應按一般用地稅率課徵地價稅為由
    ，向被告申請依土地稅減免規則第10條規定，減徵系爭土地
    之地價稅，經被告審認系爭土地關於臺北市○○區○○段○
    ○段150-5 、159 、159-1 及159-2 等4 筆地號土地面積中
    計有135 平方公尺部分，符合土地稅減免規則第9 條規定，
    乃以98年11月6 日北市稽大安甲字第09832024901 號函復原
    告，核定自98年起免徵地價稅。原告不服，於98年12月3 日
    向臺北市政府提起訴願，其訴願聲明記載為：「一、98年11
    月6 日大安分處大安甲字第09832024301 號函（按：應為臺
    北市稅捐稽徵處大安分處98年11月6 日北市稽大安甲字第09
    832024901 號函）不利部分廢棄。二、依法應自93年起至97
    年度溢繳地價稅額，計新台幣2711萬1,253 元應退還…。」
    等項( 見本院卷第47頁) ，經臺北市政府訴願審議委員會電
    詢訴訟代理人辛武律師表示，其訴願聲明第1 點主張係對被
    告所為98年度地價稅之核課處分不服；第2 點主張係向被告
    申請退還系爭土地自93年起至97年溢繳之地價稅額，惟尚未
    向被告申請。臺北市政府訴願審議委員會乃以98年12月17日
    北市訴（廉）字第09831073500 號函臺北市稅捐稽徵處，請
    其就關於原告不服被告所為98年度地價稅之核課處分部分，
    依稅捐稽徵法第35條規定，改依復查程序辦理；關於申請退
    還93年起至97年溢繳之地價稅額部分，改依申請案辦理( 見
    本院卷第49頁)。
  (四)嗣經被告以原處分略以「說明三、茲就臺端主張溢繳之事實
    證據說明如下：... (三)供公共通行道路用地免徵地價稅一節
    ，…經本分處依土地稅減免規則第9 條及第24條第1 規定，
    於98年11月5 日以北市稽大安甲字第09832024901 號函核准
    面積計135 平方公尺，自98年起至減免原因消滅時日止，免
    徵地價稅。臺端不服，已於98年11月26日另案提起行政救濟
    。四、綜上所述，臺端所稱溢繳地價稅款情事，顯為誤解。
    另臺端於98年11月18日就退還溢繳地價稅逕提訴願案，前經
    臺北市稅捐稽徵處於98年12月8 日以北市稽大安字第098338
    56900 號函復說明（諒達)」等語( 見本院卷第51-52頁)。
  (五)經查，原處分係依據臺北市政府訴願審議委員會以98年12月
    17日北市訴（廉）字第09831073500 號函示，關於原告申請
    退還93年起至97年溢繳之地價稅額部分，改依申請案辦理，
    為被告所不爭( 見本院卷第72頁) ，是原告請求退還93年起
    至97年溢繳之地價稅額部分，核屬人民依法申請之案件，被
    告依原告之申請，作成原處分，應堪憑認。次查，原告於98
    年11月26日訴願書已載明「本件土地自75年起已有道路巷道
    供人通行計131 平方公尺，被告機關曾於78年等多次現場勘
    測，漏計131 平方公尺，復於98年10月14日重新現場測量，
    謹附測量原件乙份，應係被告機關當年錯誤溢徵，依法自應
    退還... 依稅捐稽徵法第28條及第38條規定請求暨最高行政
    法院98年度判字第399 號判例，應有5 年期間錯誤之增退。
    」等語( 見本院卷第48頁) ，原告既係依稅捐稽徵法第28條
    規定，請求被告退還稅款，被告即應依法就其係因納稅義務
    人自行適用法令錯誤或計算錯誤，或因稅捐稽徵機關適用法
    令錯誤、計算錯誤或其他可歸責於政府機關之錯誤致溢繳稅
    款查明後，予以准駁，系爭原處分雖未就原告申請之事項直
    接為准駁，但審諸該函主旨及說明欄所敘述之理由，並於第
    四點明載「臺端所稱溢繳地價稅款情事，顯為誤解。」足認
    其有否准之表示，即含有駁回申請之意。本院請被告說明為
    何做成原處分? 答稱: 「訴願會退給我們的，請我們處理93
    -97 年溢繳地價稅的部分。請參附件5 ，訴願書並沒有提到
    是針對135 平方公尺不服，從原處分來看，說明三有提到是
    從98年開始減免。所以93 -97年無法減免。( 問: 原告請求
    退稅93-97 年有無理由？) 說明三後段有提到，原告有另外
    提起行政救濟。( 問: 他是對98年免徵的部分提起行政救濟
    ，原告有對93-97 年退稅的部分提起行政救濟嗎？) 沒有。
    」等語( 見本院卷第72頁) ，顯見，被告認系爭土地地價稅
    係從98年開始減免，93 -97年無法減免。系爭原處分函文中
    業已表示否准退還稅款之法律效果，且自此函文之用語，足
    以讓受文者即原告認已無後續處置，揆諸上開條文規定、判
    例、判決及司法院解釋意旨暨說明，應認系爭原處分依其
    述之事實及理由，已足認其有准駁之表示，顯係政府機關就
    公法上具體事件所為之決定或其他公權力措施，而對外直接
    發生法律效果之單方行政行為，自難謂非屬行政處分，原告
    對之不服，自得提起訴願。訴願決定不察，遽以系爭原處分
    函文之性質係就原告之申請事項所為之說明，核其性質僅係
    單純的事實敘述及理由說明之觀念通知，並非對原告所為之
    行政處分，而予以不受理，自有違誤，原告請求予以撤銷，
    即無不合，應予准許，應由本院將訴願決定撤銷，著由訴願
    機關就本案實體理由審酌後另為適法之決定，以維原告之訴
    願利益。至於系爭訴訟實體之理由及兩造其餘之陳述暨主張
    ，已無庸審酌，併此敘明；另原告訴之聲明中請求「撤銷原
    處分關於後開第2 項巷道部分。被告應作成退還原告自93年
    至97年溢繳地價稅( 坐落台北市○○區○○段○ ○段150-5
    、159 、159- 1、159- 2地號土地供人通行巷道135 平方公
    尺) 之行政處分」，因訴願機關未就本件實體理由審酌，尚
    待訴願機關查明，自無從准許，應予駁回，均併予敘明。
六、本件事證已臻明確，兩造其餘主張陳述，於判決結果不生影
    響，無庸一一論列，併予敘明。
據上論結，本件原告之訴為一部有理由、一部無理由，依行政訴
訟法第104 條、民事訴訟法第79條，判決如主文。
中    華    民    國    99    年    8      月    12   日
                      臺北高等行政法院第七庭
                                審判長法  官  吳慧娟
                                      法  官  陳心弘
                                      法  官  林惠瑜
上為正本係照原本作成。
如不服本判決，應於送達後20日內，向本院提出上訴狀並表明上
訴理由，如於本判決宣示後送達前提起上訴者，應於判決送達後
20日內補提上訴理由書（須按他造人數附繕本）。
中    華    民    國    99    年    8     月     12   日
                                      書記官  劉道文

司法院資訊處製作；財團法人民間司法改革基金會備份。
